【裁判字號】    98,訴,480
【裁判日期】    981231
【裁判案由】    清償借款
【裁判全文】
臺灣士林地方法院民事判決               98年度訴字第480號
原      告  戊○○
訴訟代理人  莊鵬飛律師
複代理人    乙○○
被      告  丙○
            辛○○
            壬○○
            癸○○
共      同
訴訟代理人  陳靜育律師
共    同
複代理人    趙偉程律師
被      告  庚○○
            己○○
            子○○
上列當事人間請求清償借款事件，本院於98年12月17日言詞辯論
終結，判決如下：
    主      文
被告應連帶給付原告新臺幣玖拾捌萬伍仟元，及自民國九十八年
五月十九日起至清償日止，按週年利率百分之五計算之利息。
訴訟費用由被告連帶負擔。
本判決第一項於原告以新臺幣拾貳萬元為被告供擔保後，得假
執行；但被告丙○、辛○○、壬○○、癸○○於假執行程序實施
前，以新臺幣玖拾捌萬伍仟元為原告預供擔保，得免為假執行。
    事實及理由
一、被告庚○○、己○○、子○○經合法通知，未於言詞辯論期
    日到場，核無民事訴訟法第386 條所列各款情形，爰依原告
    之聲請，由其一造辯論而為判決。
二、原告起訴主張：被告之被繼承人葉明堯，生前向原告陸續借
    款，至95年11月24日結算時，尚欠新臺幣（下同）985,000
    元未還。葉明堯除有簽發到期日為96年11月25日之本票外，
    另立有上開金額之借據作為憑證。被告等為葉明堯之繼承人
    皆未拋棄繼承，依法對葉明堯生前之債務應負連帶責任。為
    此，依消費借貸、繼承之法律關係，請求被告等連帶清償。
    並聲明：(一)被告應連帶給付原告985,000 元，及起訴狀繕本
    送達被告翌日起至清償日止，按週年利率5%計算之利息。(二)
    願供擔保請准宣告假執行。
三、被告部分：
（一）被告丙○、辛○○、壬○○、癸○○則以：伊等否認系爭
      本票之真正，並否認葉明堯與原告間之借貸事實，原告依
      法應負舉證責任。且系爭借款是發生於90年間，並於90年
      提供設定抵押予原告，然該抵押權業於95年11月26日，以
      清償為由而辦理塗銷登記在案。按抵押權之塗銷應是於債
      務人清償完畢後債權人才會塗銷，方屬常理。然觀之淡水
      地政事務所之塗銷資料，其內附有原告親自簽立日期為95
      年11月26日之債務清償證明書，其記載該債務已全部清償
      ，自堪認葉明堯所積欠原告之債務業已清償，殆無庸疑。
      末查，觀之葉明堯與建商於95年11月15日所簽立借據左上
      有備記：「本借款做為償還債務之用並於95年11月23日前
      塗銷完成。」。然查淡水鎮○○段136 號土地，於95年間
      辦理塗銷抵押權登記，只有原告及訴外人李兆岑二人，故
      該180 萬元顯然係交予原告及李兆岑清償之用。葉明堯既
      已清償債務完畢，原告亦出具清償證明並同意塗銷抵押權
      在案，堪認葉明堯與原告間並無債務存在等語。並聲明：
      (一)原告之訴駁回。(二)如受不利之判決，願供擔保免為假執
      行。
（二）被告庚○○、己○○、子○○經合法通知，未於言詞辯論
      期日到場，亦未提出書狀作何聲明或陳述。
四、本件經兩造協議後簡化爭點如下：
  甲、兩造所不爭執之事項：
    (一)被告等之被繼承人葉明堯已於96年6月11日死亡。
    (二)被告等均為葉明堯之繼承人，有繼承系統表（詳本院卷第
      8 頁）及戶籍謄本可稽。
    (三)被告等均未聲明拋棄繼承或限定繼承。
    (四)若本件原告勝訴，則法定遲延利息自98年5 月19日起算。
  乙、兩造之爭點：
      被告等之被繼承人葉明堯生前是否向原告陸續借款，至95
      年11月24日結算時尚欠原告985,000 元？
五、經查：
    按私文書經本人簽名、蓋章者，推定為真正。民事訴訟法第
    358 條第1 項定有明文。又民事訴訟舉證乃採優勢證據法則
    ，當事人之一方提出之有利證據，符合真實經驗，較他方否
    認該事實存在，基於事實之「蓋然性」程度，有超過50% 之
    可能性，法院即應以該有利之證據較空言否認者為可採，肯
    定待證事實存在之認定。此觀最高法院18年上字第1679號判
    例謂「原告於起訴原因已有相當之證明，而被告於抗辯事實
    並無確實證明方法，僅以空言爭執者，當然認定其抗辯事實
    之非真正，而應為被告不利益之裁判」自明。查被告否認借
    據（本院卷第9 頁）之簽名及印文之真正，自應由原告就此
    有利於己之事實負舉證責任。經查，證人甲○○於本院98年
    7 月7 日言詞辯論時結證稱：「當天是因為原告告訴我葉明
    堯要來向他借錢，而他的錢不夠，所以其中有一些錢是我當
    天先借給原告的，然後我才跟著原告一起去餐廳。」（本院
    卷第127 頁背面），則由證人結證內容以觀，葉明堯確有向
    原告借錢一事，堪可認定。又證人丁○○復於同日證稱：「
    我知道葉明堯有陸續向原告借錢，借了好幾年，最後我們有
    結算過向原告共借了985,000 元，所以才寫了借據及本票（
    本院卷第9 頁），借據及本票上的簽名是葉明堯在家裡自己
    寫的，然後我與葉明堯和原告約在外面的餐廳中午的時候拿
    給原告，當時有我與葉明堯、原告、甲○○等四人在場，」
    （本院卷第126 頁背面）等，堪認借據上「葉明堯」之簽名
    及印文均屬真正。另本院就葉明堯生前之記事簿、支票影本
    、借據、本票、印鑑登記證明申請書、土地抵押權塗銷登記
    申請書及系爭借據併囑託法務部調查局鑑定系爭借據上「葉
    明堯」之簽名是否為葉明堯所為，經該局以歸納分析、特徵
    比對後，認定系爭借據上「葉明堯」之簽名與葉明堯生前所
    為之記事簿、支票影本、借據、本票、印鑑登記證明申請書
    、土地抵押權塗銷登記申請書上，認系爭借據上「葉明堯」
    之簽名與葉明堯生前所為之簽名筆跡相符，此亦有法務部調
    查局98年9 月24日調科貳字第09800495730 號鑑定書（本院
    卷第202 、203 頁）在卷可稽。則揆諸上揭法條、判例意旨
    之說明，堪認系爭借據為葉明堯所為，自屬有據。另被告雖
    辯稱：系爭借款是發生於90年間，並於90年提供設定抵押予
    原告，然該抵押權業於95年11月26日，以清償為由而辦理塗
    銷登記在案，自堪認葉明堯所積欠原告間的債務業已清償。
    然查，依證人上述證述情節可知，葉明堯與原告間消費借貸
    關係持續數年之久，則被告所稱之因借款而辦理抵押權設定
    ，究係指何筆債權？實令人無從知悉。且葉明堯於清償後，
    既知要塗銷抵押權登記，則依理其若已清償系爭債務，理應
    向原告取回系爭借據與本票，方符常情。然系爭借據及本票
    既在原告之處，則同理可知，系爭債務當未清償才是，則被
    告上揭辯詞，未能舉證以實其說，自不足採。綜上，葉明堯
    生前確有向原告借款985,000 元一事，業經本院認定屬實，
    已如前述，而系爭借款復已屆返還期限，而葉明堯嗣於96年
    6 月11日死亡，依民法第1147條、第1148條之規定，上開借
    款債務，自應由葉明堯之繼承人即被告所繼承，故原告基於
    繼承及消費借貸法律關係，訴請被告連帶返還如主文所示之
    款項及法定遲延利息，即有理由，應予准許。又本件判決基
    礎已臻明確，則被告請求本院函查票號：QC0000000 支票之
    正、反面影本，本院認無必要，附此敘明。
六、本判決主文第一項就被告敗訴部分，兩造陳明願供擔保請為
    宣告假執行或免為假執行，經核均與規定相符，爰分別酌定
    相當之擔保金額准許之；至原告其餘假執行之聲請，則因訴
    之駁回而失所附麗，應予駁回。
七、本件判決基礎已臻明確，兩造其餘攻防方法及訴訟資料經本
    院審酌後，核與判決不生影響，無逐一論駁之必要，併此敘
    明。
八、訴訟費用負擔之依據：民事訴訟法第78條、第85條第2 項。
中    華    民    國    98    年    12    月    31    日
                  民事第一庭
                            法  官  陳梅欽
以上正本係照原本作成。
如對本判決上訴須於判決送達後廿日內向本院提出上訴狀。
中    華    民    國    99    年    1     月    4     日
                            書記官  謝金宏

司法院資訊處製作；財團法人民間司法改革基金會備份。
